【裁判字號】    95,上訴,49
【裁判日期】    950530
【裁判案由】    殺人未遂
【裁判全文】
臺灣高等法院花蓮分院刑事判決          95年度上訴字第49號
上  訴  人
即  被  告  丙○○
選任辯護人  魏辰州律師
上列上訴人因殺人未遂案件，不服臺灣花蓮地方法院94年度訴字
第 375號中華民國95年2月8日第一審判決（起訴案號：臺灣花蓮
地方法院檢察署94年度偵字第3325號），提起上訴，本院判決如
下：
    主  文
原判決撤銷。
丙○○殺人未遂，處有期徒刑貳年，緩刑伍年。扣案之長刀壹把
沒收。
    事  實
一、緣丙○○之女友甲○○與乙○○原為男女朋友關係，乙○○
    因不滿入監服刑期間甲○○移情別戀，出獄後為報復甲○○
    ，於民國94年9月12日下午7時25分許，前往丙○○位於花蓮
    縣壽豐鄉溪口村知亞甘四號住處等候，恰見丙○○、甲○○
    二人返回前開住處時，乙○○乃憤而上前以雙手強拉甲○○
    下車，因甲○○不從，乙○○即持預先攜帶之小螺絲起子一
    支（未扣案）往甲○○之手臂、大腿等處猛刺多下，甲○○
    遂高聲呼救，丙○○見狀，為防免甲○○之身體繼續遭乙○○之攻擊，隨即跑進住處之雞寮內取出長度約70公分之長刀
    一把，其明知以利刃朝人之身體胸部、背部等要害猛力揮砍
    ，足以造成危害生命之結果，竟逾越當時必要之防衛手段，
    而基於殺人之犯意，持上開長刀衝向乙○○，朝乙○○之背
    部、胸部接續猛砍6刀（起訴書誤載為3刀，應予更正），惟
    因乙○○以手抵擋，致其左手掌之後四指幾遭砍斷（嗣除左
    小指遭截肢外，其餘手指均已接回），並受有左胸部及左上
    臂分別長約30公分、8 公分之刀傷，嗣因站在五公尺外之甲○○及時對丙○○說：「他手掌都已經被你砍掉了，你還要
    做什麼」，丙○○乃因己意中止揮殺行為，將已放在乙○○
    額頭上之刀放下，乙○○始倖免於難，丙○○正欲去開車送
    乙○○去醫院時，接獲報案之警方及救護車到達現場，警方
    因而查獲並扣得丙○○所有供殺人犯罪所用之長刀一把，救
    護車則將乙○○送往財團法人佛教慈濟綜合醫院醫治。
二、案經花蓮縣警察局吉安分局報請臺灣花蓮地方法院檢察署檢
    察官偵查起訴。
    理  由
一、認定犯罪事實所憑之證據及理由
（一）被告坦承前揭過失犯行不諱（見本院卷95年3月8日5月10
      日筆錄）。
（二）證人即被害人乙○○證述前述被害事實明確（見原審卷
      107至113頁）
（三）證人甲○○證述前述乙○○及被告犯行明確（見原審卷71
      至78頁）
（四）此外，復有刑案現場測繪圖一紙、現場照片22張附卷可稽
      （警卷第18至29頁），及被告持以砍殺被害人所用之長刀
      一把扣案可資佐證。又乙○○受有如事實欄所示之傷害，
      此有花蓮縣消防局救護紀錄表、財團法人佛教慈濟綜合醫
      院急診檢傷護理評估紀錄表及急診病歷、急診醫師會診登
      記卡各一紙在卷可憑（偵卷27至29頁）。
（五）按人體之胸、頸、肩、背部內藏有重要器官，係屬要害部
      位，倘持銳利之刀刃朝人體之要害部分揮砍，足以危害人
      之性命，此為一般週知之事實，查扣案之長刀一把刀刃鋒
      利，經測量達70公分（見警卷28頁照片），被告為一智識
      正常之成年人，對於其持扣案之鋒利長刀朝乙○○之胸部
      、背部猛力揮砍多下，足以致乙○○於死地之事實，應有
      認知。又觀之卷附傷勢照片8張（偵卷34至35頁、原審卷
      119頁），乙○○遭砍傷之部位為左胸部、左上臂，傷勢
      長度分別達30公分、8公分，且於其出手抵擋時，仍遭被
      告砍斷四指，已如前述，顯見被告砍殺力道之猛烈，參以
      被告持刀砍殺過程中，乙○○均未有持武器朝被告攻擊之
      行為，已據被告於原審訊問時自承在卷（見原審卷第8頁
      ），益徵被告當時持刀揮砍手無寸鐵之被害人，刀刀力道
      深重，且均為人體重要部位，其具有殺人之犯意甚明。
（六）次按刑法上之防衛行為，祇以基於排除現在不法之侵害為
      已足，防衛過當，指防衛行為超越必要之程度而言，防衛
      行為是否超越必要之程度，須就實施之情節而為判斷，即
      應就不法侵害者之攻擊方法與其緩急情勢，由客觀上審察
      防衛權利者之反擊行為，是否出於必要以定之（最高法院
      63年台上字第2104號判例參照）。本案案發當時甲○○正
      遭受乙○○持螺絲起子猛刺，已如前述，被告為防衛甲○○之身體不再繼續受攻擊，方持長刀朝乙○○之身體揮砍
      而反擊，以當時之客觀情狀而言，固係屬正當防衛；惟參
      以當時被告朝乙○○揮砍第一刀後，乙○○即因之受有左
      胸部長約30公分之傷害而大量出血，且已停止對甲○○之
      攻擊，足以脫免當時甲○○之身體正遭受之危害，詎被告
      仍繼續持該鋒利之長刀猛力揮砍乙○○之身體多下，顯已
      逾越正當防衛之必要性，應屬防衛過當。
（七）被告著手於本件殺人行為之實行，因己意而中止，應成立
      中止犯。
二、對於被告及指定辯護人辯解本院之判斷
（一）被告及選任辯護人辯解要旨
      均辯稱：被告於事發後，有向到場警員主動坦承犯行，應
      符合自首之要件云云。
（二）本院之判斷
      經查，本案如何查獲被告係犯罪行為人之經過，已據證人
      盧蒼傑、張明德於原審證稱：伊等抵達現場後，被害人沒
      有表明是遭誰砍殺的，後來甲○○先向伊等承認被害人是
      她砍傷的，但伊等依經驗判斷而懷疑甲○○之說詞，再詳
      細追問後，甲○○才說是被告砍的，被告始承認為實際行
      凶者等語明確（見原審卷75至77、79頁），足見被告並未
      主動向警員承認殺人犯行，而係經警員識破甲○○之說詞
      並加以追問後，才由甲○○之口中得知本案犯罪行為人係
      被告，自與刑法第62條前段規定之自首要件不符，是被告
      此部分之辯解，尚無可採。
三、論罪科刑之理由
（一）核被告所為，係犯刑法第271條第2項、第1項之殺人未遂
      罪。
（二）被告已著手實施殺人行為，而因己意中止，應依刑法第27
      條規定，減輕其刑。
（三）又被告出於防衛他人權利之上開殺人行為，已逾越防衛必
      要之程度，而屬防衛過當，應依刑法第23條但書之規定減
      輕其刑，並遞減之。
（四）爰審酌被告係出於防衛女友之身體正遭受現在不法之侵害
      ，而為砍殺被害人之防衛過當行為，惡性非重，而被害人
      亦於原審及本院審理中當庭表達願意原諒被告之意（見原
      審卷113頁、本院卷95年5月10日筆錄），及被害人所受傷
      勢程度、被告素行狀況，有臺灣高等法院被告前案紀錄表
      及臺灣花蓮地方法院檢察署刑案資料查註紀錄表各一份在
      卷可稽等一切情狀，量處如主文所示之刑，以資懲儆。
（五）末查，扣案之長刀一把，為被告所有並供殺人犯罪所用之
      物，應依刑法第38條第1項第2款之規定，宣告沒收；至其
      餘扣案之男用牛仔短褲、白色上衣及女用黑色長褲、上衣
      ，分別為被告及甲○○案發當時所穿著之衣物，均與本案
      犯行無關，亦非違禁物，自無庸宣告沒收，併予敘明。
（六）被告前未曾受有期徒刑以上刑之宣告，有台灣高等法院被
      告全國前案紀錄表一份在卷可按，為護衛女友一時失慮而
      犯本罪，犯後坦承，已與被害人達成和解，經此刑之宣告
      後，應知所警惕而無再犯之虞，本院因認就所宣告之刑，
      以暫不執行其刑為當，爰予以宣告緩刑五年，以啟自新。
三、撤銷改判之理由
（一）被告成立中止犯，原審僅依刑法第26條前段普通未遂之規
      定減輕其刑，尚有未洽。
（二）被告已與被害人家屬達成和解，原審未及審酌，量刑尚嫌
      過重。
四、適用之法條：
（一）刑事訴訟法第369條第1項前段、第364條、第299條第1項
      前段。
（二）刑法第271條第2項、第1項、第27條、第23條但書、第74
      條第1款、第38條第1項第2款。
本案經檢察官林慧到庭執行職務。
中    華    民    國    95    年    5     月    30    日
                        審判長法  官  何方興
                              法  官  王紋瑩
                              法  官  蔡勝雄
以上正本證明與原本無異。
如不服本判決，應於判決送達後十日內向本院提出上訴狀。其未
述理由者，並應於提出上訴狀後十日內向本院補提理由狀 (須
附繕本)。
                              書記官  陳有信
中    華    民    國    95    年    5     月    30    日
附錄    本判決論罪科刑法條：
中華民國刑法第271條
(普通殺人罪)
殺人者，處死刑、無期徒刑或10年以上有期徒刑。
前項之未遂犯罰之。
預備犯第1項之罪者，處2年以下有期徒刑。


司法院資訊處製作；財團法人民間司法改革基金會備份。
